【裁判字號】    95,交聲,308
【裁判日期】    950607
【裁判案由】    聲明異議
【裁判全文】
臺灣臺中地方法院交通事件裁定         95年度交聲字第308號
原處分機關  交通部公路總局臺中區監理所豐原監理站
異議人即
受處分人    甲○○○
上列受處分人因違反道路交通管理處罰條例案件，對於交通部公
路總局臺中區監理所中華民國95年4月20日所為之裁決 (原處分
案號：豐監稽違字第裁63－ＡＥＵ218097、63－ＡＥＵ218098號
裁決書)，聲明異議，本院裁定如下：
    主  文
原處分撤銷。
甲○○○不罰。
    理  由
一、原處分機關交通部公路總局臺中區監理所豐原監理站係以：
    受處分人甲○○○所有之車牌號碼ＣＨ六－七０一號重機車
    ，於民國九十五年三月四日晚上九時二十五分許，由不詳男
    子騎乘，行經臺北市○○路、中正路口處，未依規定駛入來
    車道，旋經臺北市政府警察局士林分局文林派出所警員吳錫
    雅發現上開違規情事後，示意該重機車停車接受稽查，該男
    子雖有停車接受稽查，惟拒不出示駕行照，因認受處分人有
    「一、不依規定駛入來車車道。二、違規駕駛拒絕出示駕行
    照，告發違規行為。」等二項違規情事，而依序按道路交通
    管理處罰條例第四十五條第一項第三款、第六十條第二項第
    一款等規定，而依序開立北市警交字第ＡＥＵ二一八０九七
    、北市警交字第ＡＥＵ二一八０九八號舉發違反道路交通管
    理事件通知單，並移送原處分單位，原處分機關以受處分人
    所有之車號ＣＨ六－七０一號重機車於上開時、地違規屬實
    ，受處分人逾期不繳納罰鍰，應依道路交通管理處罰條例六
    十五條第二項、道路交通管理事件統一裁罰基準及處理細則
    第四十三、四十四、六十一條等規定，分別裁處受處分人罰
    鍰新臺幣（下同）九百元、九百元，總計一千八百元整。
二、本件聲明異議意旨略以：異議人世居臺中縣東勢鎮石角庄內
    ，平日務以泥做工維生，並以系爭機車代步；春節過後即九
    十五年二月十五日開工之後每日均有上工，且工作地點均在
    東勢鎮內，機車與人未曾離開東勢地區，除有營造公司工程
    人員可為證明外，並提出鑫億營造股份有限公司之在職工作
    證明以資為憑；再異議人就本件執勤員警既已攔下駕駛該車
    之人，何以不查明該人之年籍資料及與車主之關係，且於該
    人拒絕提供駕照、行照後，亦未查明該車是否係贓車或有懸
    掛偽造車牌，即放縱該人離去等情備感質疑；且系爭重機車
    從未駕離東勢區域，警察所取締之違規者不是伊，應係另有
    他人，且本案無照片為憑等語。
三、按交通法庭認為聲明異議有理由時，應以裁定將原處分經聲
    明異議部分撤銷，並自為裁定，道路交通案件處理辦法第二
    十條前段定有明文。又汽車駕駛人，爭道行駛有不依規定駛
    入來車道者，處六百元以上一千八百元以下罰鍰；汽車駕駛
    人，駕駛汽車有不服從交通勤務警察稽查者，處九百元以上
    一千八百元以下罰鍰，道路交通管理處罰條例第四十五條第
    一項第三款、第六十條第二項第一款亦分別定有明文。查道
    路交通管理處罰條例之立法目的乃為加強道路交通管理，維
    護交通秩序，確保交通安全，其本質在維持行政上之秩序，
    達成國家維持交通秩序之行政目的，因而，對於違反本條例
    所規定行政上義務之行為人科處制裁，其性質上屬於行政秩
    序罰，準此，其處罰對象必限於違反行政上義務之人，倘非
    違反行政上義務之行為人，則無受行政秩序罰之理由。道路
    交通管理處罰條例第四十五條第一項、第六十條第二項均明
    定以「汽車駕駛人」為處罰對象，即「汽車駕駛人」有上開
    交通違規行為時，方得處以罰鍰之制裁。從而，倘非「汽車
    駕駛人」，自非該等條文所處罰之對象。再同條例第八十五
    條第三項雖規定：「本條例關於車輛駕駛人之處罰，如應歸
    責於車輛所有人者，處罰車輛所有人」，然車輛所有人經查
    明對該交通違規事實確有不可歸責之事由，即不得對之裁罰
    。
四、經查，車牌號碼ＣＨ六－七０一號重機車因上開違規情事經
    警攔檢開單告發一節，固有北市警交字第ＡＥＵ二一八０九
    七、北市警交字第ＡＥＵ二一八０九八號舉發違反道路交通
    管理事件通知單可佐，然經本院向函臺北市警察局士林分局
    函查結果，以「查本案違規事實為車號ＣＨ六－七０一號重
    機車未依規定駛入來車道，駕駛人拒絕出示駕、行照，員警
    始逕行舉發之違規案件，且並無拍照採證照片。另因舉發時
    間為夜間二十一時二十五分，員警並未注意車輛型式、廠牌
    、顏色，惟可確知該機車駕駛人為年約三十歲以上，體型壯
    碩男性」一節，此有臺北市政府警察局士林分局九十五年五
    月十九日北市警士分交字第０九五三一七七六０００號函一
    份在卷可憑。觀諸來函就本案違規車牌號碼確係受處分人所
    有之車牌號碼ＣＨ六－七０一號重機車一節無誤，惟亦明確
    指陳騎乘該車者係年約三十歲以上，體型壯碩之男性等語，
    該函文就受處分人有利、不利之事實均加以描述，足舉發本
    件之臺北市政府警察局士林分局員警並無偏袒或誣陷之情事
    ，就上開時、地確有一不詳男子，不依規定駛入來車道，復
    於員警取締時不服從交通勤務警察稽查一節，堪以認定。而
    受處分人既陳明其並無於前開時、地駕車行經該處，而前開
    機車係供其平日代步之用，其工作地點均在東勢鎮內，自九
    十五年二月十五日開工迄今每日均有上工，機車與人都未曾
    離開東勢區域等語，並提出鑫億營造股份有限公司開立之在
    職工作證明一紙為憑，且就受處分人人別資料觀之，其係女
    性，且已逾知天命之年，並非三十餘歲之男姓，有其個人基
    本資料在卷可佐。又本件警方取締之地點在臺北市，而受處
    分人係住在臺中縣東勢鎮，其上班地點亦在臺中縣東勢鎮內
    ，臺北市與臺中縣相距遙遠，騎乘機車從臺中縣到臺北市之
    可能甚低。況受處分人每日均有上工，並以本件車輛作為代
    步工具，已如前述，衡情當無下班後將該機車借予他人自臺
    中縣騎乘機車至臺北市之情形。再參酌目前我國偽造、變造
    車牌猖獗，竊車後將車牌偽造、變造成相似字母、數字，甚
    至找尋與原車牌之車種、車型、顏色相同之汽、機車，加以
    偽造，以避免警方查緝之情形，時有所聞，是上開違規機車
    ，亦有可能係經他人偽造車牌後予以懸掛使用之機車，如強
    令車輛所有人均必須查明真正違規駕駛人之身分，始能遽以
    免罰，似嫌過苛。是故，受處分人既已經於法定期間，以違
    規駕駛人另有其人為由，向本院聲明異議，且依現有證據，
    足認當日之違規駕駛人確非受處分人，則受處分人雖未能告
    知違規駕駛人之姓名、地址，仍應認受處分人已於法定期限
    內到案，而不得適用上開規定，將關於車輛駕駛人之處罰，
    轉嫁於受處分人。況以上開經警攔檢之機車亦無從認定確係
    受處分人所有，已如前述，更難遽以處罰車輛所有人即受處
    分人。
五、綜上，本件違規駕駛人並非受處分人，且受處分人已於法定
    期限內到案向原處分機關申述，已如前述，而本件原處分機
    關據以裁處受處分人罰鍰之道路交通管理處罰條例第四十條
    第一項第三款、第六十條第二項第一款等規定，均係以駕駛
    人為處罰對象，此觀上開各條文規定自明，依上說明，自難
    再認受處分人有前揭之違規事由。據此，原處分未能斟酌受
    處分人並非本件之違規駕駛人一節，遽行裁處受處分人罰鍰
    ，顯有違誤，本件異議為有理由，爰裁定如主文。
六、據上論斷，應依道路交通案件處理辦法第二十條，裁定如主
    文。
中    華    民    國    95    年    6     月    7     日
                      交通法庭  法  官  陳  葳
上正本證明與原本無異。
如不服本裁定，應於送達後五日內，向本院提出抗告狀。
                                書記官  張雅如
中    華    民    國    95    年    6    月    8    日


司法院資訊處製作；財團法人民間司法改革基金會備份。
